【裁判字號】    92,訴緝,154
【裁判日期】    920815
【裁判案由】    違反公司法等
【裁判全文】
臺灣高雄地方法院刑事判決                        九十二年度訴緝字第一五四號
    公  訴  人  臺灣高雄地方法院檢察署檢察官
    被      告  甲○○
右列被告因違反公司法等案件，經檢察官提起公訴（八十八年度偵字第一七二二號
），本院判決如左：
    主  文
甲○○共同公司之負責人，公司應收之股款，股東並未實際繳納，而以申請文件表明
收足，處拘役貳拾日，如易科罰金，以佰元折算壹日。
    事  實
一、甲○○係如附表所示奕承機械股份有限公司之負責人，其明知公司申請設立登記
    時，每位股東均應實際繳納股款，不得僅以申請文件表明收足，竟未向股東收取
    股款，而透過如附表所示記帳業者，與該記帳業者基於共同違反公司法及使公務
    員登載不實事項於職務上所掌公文書之犯意聯絡及行為分擔，由該記帳業者與謝
    雪妙（業經另案提起公訴並經臺灣高等法院高雄分院以八十六年度上訴字第一四
    八九號判決確定）接洽，於民國八十二年十二月間某日，利用謝雪妙先前向高雄
    銀行三多分行、中興商業銀行高雄營業部及高雄市第五信用合作社等行庫申設帳
    號後所存入之鉅額資金，約定借款期間二至三日不等之短期借貸方式，將之存入
    如附表所示奕承機械股份有限公司籌備處名義開設之高雄銀行三多分行活期儲蓄
    存款帳戶，藉以取得存款證明。之後再由該記帳業者提出上開帳戶存摺影本及存
    款證明而另行委託如附表所示之陶志良會計師，據以製作該公司設立登記資本額
    查核報告書，再連同該公司之公司章程、股東繳納股款明細表、公司登記申請書
    、資產負債表、存款餘額證明書、國民身分證影本等資料，向台灣省政府建設廳
    申請公司設立登記，致使不知情之承辦公務員誤以為該公司之股東已繳足股款，
    而將此不實事項登載於職務上所掌管之公司設立登記事項卡之公文書，核准該公
    司設立登記並發給公司執照，足以生損害於台灣省政府建設廳對於公司設立登記
    管理之正確性，並使國民誤信該公司之資力，而危害交易安全。嗣於八十四年十
    二月二十一日，因謝雪妙在高雄市○○○路二七三號四樓之一為法務部調查局南
    部地區機動工作組查獲，經循線追查，始查悉上情。
二、案經法務部調查局南部地區機動工作組移送臺灣高雄地方法院檢察署檢察官偵查
    起訴。
    理  由
一、訊據被告甲○○固不否認上開未實際收足股款出資一情不諱，惟矢口否認有何違
    反公司法及使公務員登載不實之犯意，辯稱：我不知道這樣是違法的云云。然查
    ，按不得因不知法律而免除刑事責任，刑法第十六條前段定有明文；復按股份有
    限公司發起設立者，應將繳足股款之證件等事項，向主管機關申請為設立之登記
    ，此固為八十六年六月二十五日修正之公司法第四百十九條第一項第七款所明定
    ，惟主管機關就該事項並無實質審查權，此觀同法條第二項僅限於(一)以現金以外
    之財產抵繳股款者，其姓名及其財產之種類、數量、價格或估價之標準及公司核
    給之股數。(二)應歸公司負擔之設立費用，及發起人得受報酬或特別利益之數額等
    二申請事項有冒濫、虛偽者，主管機關始應通知公司限期申復，經派員檢查後得
    裁減或責令補足行政作為之規定自明（臺灣高等法院九十年度上訴字第二四六
    號判決意旨可資參照）。被告甲○○於本院審理中已自承為附表所示奕承機械股
    份有限公司之負責人一情，是以被告甲○○於案發當時既身為公司負責人，衡諸
    常情，對於股份有限公司之設立，需各該股東實際繳納股款後，日後公司方有足
    夠之資金以供經營及週轉之此一眾所週知之社會一般通念，自難諉為不知！否則
    人人僅需交付新台幣（下同）數萬元不等之費用，即可委由記帳業者或會計師代
    辦公司設立登記並經營公司，則國家經濟、金融秩序及社會交易豈不因此流於失
    序混亂！尤有甚者，更可能淪為不法分子用以作姦犯科之工具！則被告甲○○於
    辦理公司設立登記時，雖委由記帳業者辦理公司相關設立登記事項，惟該記帳業
    者既未要求被告甲○○提出公司股東已實際繳納股款之證明文件，而僅係向被告
    甲○○收取一萬多元不等之手續費用即可辦妥整個公司設立登記流程，已為被告
    甲○○於本院審理中所自承，堪認被告甲○○已知情僅需提供該記帳業者一萬多
    元不等之手續費用及公司設立登記所需書面資料，即可辦妥整個公司設立登記事
    項，則被告甲○○對於自身並未提出公司股東實際繳款之證明文件予該記帳業者
    ，勢將由該記帳業者代辦收足股款證明以便辦妥整個公司設立登記流程一情，豈
    有渾然不知之理？否則，若被告甲○○如對該記帳業者未要求其提出收足股款證
    明有所疑義，自應向主管機關查詢後另行尋求合法方式辦理公司設立登記，方為
    正鶻，仍不得以其不知法律或已委由他人全權處理為由，推諉其責。再被告甲○
    ○明知其公司各該股東之股款均未繳足，竟仍委由該記帳業者向台灣省政府建設
    廳之主管機關申請公司設立登記，致使不知情之承辦公務員將此不實事項登載於
    職務上所掌管之公司設立登記事項卡公文書，而核准設立登記，自足生損害於該
    主管機關對於公司設立登記管理之正確性，並使國民誤信其公司之資力，而危害
    交易安全，是以被告甲○○亦有使公務員登載不實一情堪予認定。此外，復有如
    附表所示奕承機械股份有限公司之設立登記資料、經濟部八十六年一月二十一日
    經商字第八六二一二二六號函、高雄銀行專案檢查報告表、臺灣高等法院高
    雄分院八十六年度上訴字第一四八九號刑事判決書等件附卷可稽。綜上所述，足
    認被告甲○○前開所辯，尚無足採。從而，本件事證已臻明確，被告甲○○犯行
    洵堪認定，應予依法論科。
二、查被告甲○○於行為時所施行之公司法第九條第三項「公司應收之股款，股東並
    未實際繳納，而以申請文件表明收足，或股東雖已繳納而登記後將股款發還股東
    ，或任由股東收回者，公司負責人各處五年以下有期徒刑、拘役或科或併科二萬
    元以下罰金。」，於八十六年六月二十五日修正為「公司應收之股款，股東並未
    實際繳納，而以申請文件表明收足，或股東雖已繳納而於登記後將股款發還股東
    ，或任由股東收回者，公司負責人各處五年以下有期徒刑、拘役或科或併科新臺
    幣六萬元以下罰金。」，雖僅將原條文所定之罰金刑由以銀元計算之二萬元，修
    法改為以新台幣六萬元計算，其餘法定刑部份未有變更，惟修正前後之法律既有
    不同，應認已屬法律變更。又公司法於九十年十一月十二日再度修正，原公司法
    第九條第三項修正為公司法第九條第一項「公司應收之股款，股東並未實際繳納
    ，而以申請文件表明收足，或股東雖已繳納而於登記後將股款發還股東，或任由
    股東收回者，公司負責人各處五年以下有期徒刑、拘役或科或併科新臺幣五十萬
    元以上二百五十萬元以下罰金。」，原有期徒刑暨拘役部分亦未予修正，將罰金
    額度提高為新臺幣五十萬元以上二百五十萬元以下之罰金。是被告甲○○於行為
    後，公司法既歷經修正，法律規定有所變更，而比較上開修正前後之規定，以八
    十六年六月二十五日修正之公司法第九條第三項規定對被告甲○○較為有利，自
    應依刑法第二條第一項但書規定，適用中間時法即八十六年六月二十五日修正公
    司法第九條第三項規定處斷，公訴意旨漏未比較新舊法，尚有未洽，附予敘明。
    核被告甲○○所為，係犯八十六年六月二十五日修正公司法第九條第三項之罪及
    刑法第二百十四條之使公務員登載不實罪。又被告甲○○與附表所示之記帳業者
    、另案被告謝雪妙間，就上開二罪犯行，有犯意之聯絡及行為之分擔，均為共同
    正犯（有關八十六年六月二十五日修正公司法第九條第三項之罪認仍有共同正犯
    之適用，參見最高法院九十年度台上字第一七七號及八十九年度台非字第八
    號刑事判決意旨）。再被告甲○○就上開二罪間，有方法目的、原因結果之牽連
    關係，依刑法第五十五條後段之規定，應從較重之八十六年六月二十五日修正公
    司法第九條第三項之罪處斷。爰審酌被告甲○○因貪圖一時便利，竟委由記帳業
    者以不實資本證明文件申請設立公司，非但違背公司法維護公司財務健全之立法
    本旨，亦增加交易相對人之潛在交易風險，惡行非輕，惟念其設立及經營公司之
    目的尚非藉以向社會大眾施詐或從事其他經濟犯罪行為等一切情狀，量處如主文
    所示之刑，又被告甲○○於行為後，刑法第四十一條業已於九十年一月十日修正
    公布，並於同年月十二日生效，其第一項前段規定為「犯最重本刑為五年以下有
    期徒刑以下之刑之罪，而受六個月以下有期徒刑或拘役之宣告，因身體、教育、
    職業、家庭之關係或其他正當事由，執行顯有困難者，得以一元以上三元以下折
    算一日，易科罰金。」，本件被告甲○○於行為時雖在上開條文修正生效前，然
    依刑法第二條第一項前段規定，行為後法律有變更者，應適用裁判時之法律，故
    依刑法第二條第一項前段之規定，就被告甲○○所宣告之刑，並諭知易科罰金之
    折算標準，以資懲儆。另查，被告甲○○前尚有違反就業服務法等前科紀錄事由
    ，亦有臺灣高等法院被告全國前案紀錄表及臺灣高雄地方法院檢察署刑案資料查
    註紀錄表等件附卷可憑，素行尚非甚佳，本院認尚不宜予以宣告緩刑之諭知，公
    訴意旨就此部分所認，稍有未洽，併此敘明。
三、至公訴意旨雖認係由不知情之會計師制作本件公司設立登記資本額查核報告書等
    情。惟觀以如附表所示之被告甲○○設立之奕承機械股份有限公司，最末所出具
    之查核報告書係陶志良會計師，與同案其餘被告十餘人所設立登記之公司之查核
    報告書亦均係集中由陶志良會計師所出具，是以出具上開公司查核簽證之陶志良
    會計師，與該記帳業者及另案被告謝雪妙間，是否尚具有犯意聯絡及行為分擔而
    共犯本件犯行，均有可疑？惟此部分未經起訴，尚非起訴效力所及，本院尚無從
    併予審就，宜另由檢察官依法妥適處理，特予敘明。
據上論斷，應依刑事訴訟法第二百九十九條第一項前段，八十六年六月二十五日修正
之公司法第九條第三項，刑法第十一條前段、第二條第一項、第二十八條、第二百十
四條、第五十五條、修正後第四十一條第一項，罰金罰鍰提高標準條例第一條前段、
第二條，判決如主文。
本案經檢察官林美靜到庭執行職務。
中      華      民      國    九十二    年      八      月     十五     日
                                  臺灣高雄地方法院刑事第五庭
                                    審判長法  官  吳  永  宋
                                          法  官  張  茹  棻
                                          法  官  林  家  賢
右正本證明與原本無異。
如不服本判決，應於判決送達後十日內，向本院提出上訴狀。
                                          書記官  許  雅  惠
中      華      民      國    九十二    年      八      月     十五     日
附錄本判決論罪科刑法條：
八十六年六月二十五日修正之公司法第九條：
公司設立登記後，如發現其設立登記或其他登記事項，有違法情事時，公司負責人各
一年以下在期徒刑、拘役或科或併科新臺幣六萬元以下罰金。
公司負責人對於前項登記事項，為虛偽之記載者，依刑法或特別刑法有關規定處罰。
公司應收之股款，股東並未實際繳納，而以申請文件表明收足，或股東雖己繳納而於
記後將股款發還股東，或任由股東收回者，公司負責人各處五年以下有期徒刑、拘或
科或併科新臺幣六萬元以下罰金。
前三項裁判確定後，由法院檢察處通知中央主管機關撤銷其登記。
刑法第二百十四條：
明知為不實之事項，而使公務員登載於職務上所掌之公文書，足以生損害於公眾或他
人者，處三年以下有期徒刑、拘役或五百元以下罰金。
~F0
~T40
┌───────────────────────────────────────────────────
│附表：                                                                      九十二年度訴緝字第一五四號
├───────────────────────────────────────────────────
│編號   公司名稱      公司地址        負責人   登記時間及核准機關       資本額   受委託辦理公司登記
│                                                                      (新台幣)  及查核簽證之會計師
├───────────────────────────────────────────────────
│      奕承機械股份  高雄縣大寮鄉大            八十三年一月八日設立    五百萬元  委由盧姓記帳業者交由陶
│ 一   有限公司      寮路七五之八號   甲○○   台灣省政府建設廳                  志良會計師辦理查核簽證
└───────────────────────────────────────────────────


司法院資訊處製作；財團法人民間司法改革基金會備份。
